臺灣臺中地方法院民事判決
110年度沙簡字第298號
原      告  黃進為  
被      告  黃銀河  
上列當事人間請求遷讓房屋等事件，經本院於民國110年12月8日
言詞辯論終結，判決如下：
    主      文
原告之訴及其假執行之聲請均駁回。
訴訟費用由原告負擔。　
    事實及理由
壹、程序方面：
    按不變更訴訟標的，而補充或更正事實上或法律上之陳述者
    ，非為訴之變更或追加，民事訴訟法第256 條定有明文，依
    同法第436條第2項規定於簡易訴訟程序適用之。經查，原告
    起訴時，原聲明第一項請求：被告應將坐落臺中市○○區○○段
    000地號土地上門牌號碼臺中市○○區○○街000巷00號房屋遷讓
    騰空返還原告（見本院卷第17頁）。嗣後，原告依臺中市清
    水地政事務所測量結果，乃於民國110年12月8日本院言詞辯
    論期日陳稱：「（提示本院110年10月4日勘驗筆錄〈見本院
    卷第201頁〉，及提示本院卷第293 頁土地複丈成果圖〈見本
    院卷第293 頁〉，關於『民事起訴狀』之『訴之聲明』第一項請
    求被告返還門牌號碼臺中市○○區○○街000 巷00號房屋〈見本
    院卷第17、27、103 頁〉，是否指該土地複丈成果圖所示編
    號A1部分面積74.92 平方公尺、編號A2-1部分面積83.10 平
    方公尺、編號A2-2部分面積43.91平方公尺？）是。」等語
    （見本院卷第313頁）。核屬不變更訴訟標的，僅補充事實
    上之陳述，合於前開規定，應予准許。
貳、實體方面：
一、原告主張：（一）原告與訴外人黃煜婷於108年10月31日簽
    訂「土地買賣契約書」，並約定原告向訴外人黃煜婷購買坐
    落臺中市○○區○○段000地號土地（權利範圍3分之1，下稱系
    爭519地號土地）及門牌號碼臺中市○○區○○街000巷00號房屋
    （原為清水鎮中山路480號，下稱系爭29號房屋）。而被告
    於109年1月20日向臺中市清水區調解委員會聲請調解土地糾
    紛事件，因兩造意見不一致而調解不成立，有調解不成立證
    明書可稽，及原告於110年1月7日寄發沙鹿鹿寮郵局存證號
    碼000002號存證信函請求被告遷讓房屋，被告接獲該存證信
    函後置之不理，為此爰依民法第767條規定，訴請被告應將
    系爭29號房屋遷讓騰空返還原告。（二）原告買入系爭29號
    房屋，乃包含如附圖所示編號A1部分面積74.92平方公尺、
    編號A2-1部分面積83.10平方公尺、編號A2-2部分面積43.91
    平方公尺，而被告占有系爭29號房屋，無法律上之原因，侵
    害原告之使用、收益之權利，被告應負損害賠償責任，為此
    爰依民法第179條、第184條第1項前段規定，請求被告就系
    爭29號房屋，按月給付原告相當於租金之不當得利或損害，
    每月新臺幣（下同）5,000元。（三）系爭29號房屋係由訴
    外人黃招治與其子黃金泉、黃清風、黃清吉一同出資興建，
    並由訴外人黃金泉、黃清風、黃清吉各取得持分3分之1，嗣
    黃金泉於53年9月23日死亡後，訴外人黃啟泰繼承自訴外人
    黃金泉，並於63年間改建，且臺中縣政府建設局於63年8月6
    日以建都字第80582號函同意訴外人黃啟泰在坐落臺中縣○○
    鎮○○○段○○○○段000地號（即系爭519地號土地重測前地號）
    土地改建農舍，並核發建築執造，之後訴外人黃秋水繼承自
    訴外人黃啟泰，訴外人黃秋水再贈與黃煜婷，由訴外人黃煜
    婷出售予原告。且訴外人黃啟泰係訴外人黃金泉之三子，亦
    係訴外人黃煜婷之祖父等語。並聲明：（一）被告應將系爭
    29號房屋（如附圖所示編號A1部分面積74.92平方公尺、編
    號A2-1部分面積83.10平方公尺、編號A2-2部分面積43.91平
    方公尺）遷讓騰空返還原告。（二）被告應自110年2月1日
    起至遷空房屋並交還原告時止，按月給付原告5,000元。（
    三）願供擔保，請准宣告假執行。
二、被告則以：（一）有多處房屋共用門牌號碼臺中市○○區○○街
    000巷00號，且被告居住如附圖所示編號A2-1、A2-2部分房
    屋，係被告之祖父黃金泉遺留下來，並由被告之父親黃啟明
    於63年間改建。至於原告向訴外人黃煜婷購買部分應係如附
    圖所示編號A1部分。（二）訴外人黃金泉有5位兄弟，包含
    老大黃金泉、老二黃清風、老三黃清吉，不清楚老四名字，
    老五則已出養。（二）訴外人黃啟明有5位兄弟，包含老大
    黃啟明、老二黃啟昌、老三黃啟泰、老四黃啟男、老五黃啟
    淵等語資為抗辯。並聲明：原告之訴駁回。
三、本院之判斷：
（一）按所有人對於無權占有或侵奪其所有物者，得請求返還之
      。對於妨害其所有權者，得請求除去之。有妨害其所有權
      之虞者，得請求防止之。前項規定，於所有權以外之物權
      ，準用之，民法第767條定有明文。次按對未登記之不動
      產肯認有事實上處分權，乃係實務上之便宜措施，然事實
      上處分權究非所有權，能否類推適用所有權之物上請求權
      之規定，亦非無疑（最高法院95年度臺上字第94號民事裁
      判意旨參照）。
（二）復按無法律上之原因而受利益，致他人受損害者，應返還
      其利益。雖有法律上之原因，而其後已不存在者，亦同，
      民法第179條定有明文。又按不當得利乃對於違反公平原
      則之財產變動，剝奪受益人所受利益，以調整其財產狀態
      為目的，並以無法律上之原因而受利益致他人受損害為基
      礎，依法律之規定而發生債的關係，倘無損害（既存財產
      之積極減少或應得利益之消極喪失）即無由成立不當得利
      ，此觀民法第179條規定自明（最高法院95年度臺上字第1
      077號民事裁判意旨參照）。　　　
（三）另按因故意或過失，不法侵害他人之權利者，負損害賠償
      責任、第184條第1項前段定有明文。又按依民法第184條
      第1項前段規定，侵權行為之成立，須行為人因故意、過
      失不法侵害他人權利，亦即行為人須具備歸責性、違法性
      ，並不法行為與損害間有因果關係，始能成立，且主張侵
      權行為損害賠償請求權之人，對於侵權行為之成立要件應
      負舉證責任（最高法院100年度臺上字第328號民事裁判意
      旨參照）。再按損害賠償之債，以有損害之發生及有責任
      原因之事實，並二者之間有相當因果關係為成立要件。故
      原告所主張損害賠償之債，如不合於此項成立要件者，即
      難謂有損害賠償請求權存在（最高法院48年臺上字第481
      號民事裁判意旨參照）。
（四）原告主張：原告與訴外人黃煜婷於108年10月31日簽訂「
      土地買賣契約書」，並約定原告向訴外人黃煜婷購買系爭
      29號房屋，乃包含如附圖所示編號A1部分面積74.92平方
      公尺、編號A2-1部分面積83.10平方公尺、編號A2-2部分
      面積43.91平方公尺等情，並提出臺灣省臺中縣政府公文
      封、臺中縣政府建設局審核請領建築執照函、臺中縣政府
      收入繳款書、「土地買賣契約書」等影本為證（見本院卷
      第119至123頁及本院證物袋），經查：
　　1.按未辦理建物第一次所有權登記以前，房屋所有權屬於出
      資興建之原始建築人（最高法院96年度臺上字第2772號 
      民事裁判意旨參照）。次按受讓未辦理所有權第一次登記
      之建物，受讓人因該建物不能為所有權移轉登記，而僅能
      取得事實上處分權（最高法院106年度臺上字第187號 民
      事裁判意旨參照）。
　　2.系爭519地號土地之南側與坐落臺中市○○區○○段000地號土
      地（下稱520地號土地）相鄰乙節，有地籍圖謄本在卷可
      稽（見本院卷第99頁），應堪信為真實。及如附圖所示編
      號A1部分面積74.92平方公尺地上物，係坐落系爭520地號
      土地上，其僅有地基及部分牆面；及如附圖所示編號A2-1
      部分面積83.10平方公尺地上物，係坐落系爭520地號土地
      上，其為1層樓磚造房屋（門牌號碼臺中市○○區○○街000巷
      00號）；及如附圖所示編號編號A2-2部分面積43.91平方
      公尺地上物，係坐落系爭519地號土地上，其為1層樓磚造
      房屋（門牌號碼臺中市○○區○○街000巷00號）；及如附圖
      所示編號編號A2-2部分之北側另有1棟1層樓房屋等情，業
      經本院於110年10月4日會同兩造至系爭519、520地號土地
      現場勘驗明確，並囑託臺中市清水地政事務所派員會同測
      量，有勘驗筆錄、現場照片及臺中市清水地政事務所於11
      0年11月4日以清地二字第1100011908號函檢送土地複丈成
      果圖附卷可稽（見本院卷第197至285頁、第291至293頁）
      ，自堪信為真實。　　
　　3.門牌號碼臺中市○○區○○街000巷00號之房屋稅籍編號有000
      00000000號、00000000000號、00000000000號，及稅籍編
      號00000000000號部分為木石磚造1層樓房屋，面積合計66
      平方公尺，其納稅義務人為黃啟圖長子黃進元（持分比率
      100000分之100000），及稅籍編號00000000000號部分為
      土竹造1層樓房屋，面積合計308.50平方公尺，其納稅義
      務人為黃金泉四子黃啟男（持分比率3分之1）、黃清風（
      持分比率3分之1）、陳蒼岩（持分比率6分之1）、陳蒼穀
      （持分比率6分之1），及稅籍編號00000000000號部分為
      土竹造1層樓房屋，面積合計46.50平方公尺，其納稅義務
      人為陳蒼岩（持分比率2分之1）、陳蒼穀（持分比率2分
      之1）等情，有臺中市政府地方稅務局沙鹿分局於110年3
      月23日以中市稅沙分字第1103604611號函檢送房屋稅籍證
      明書在卷可稽（見本院卷第61頁及證物袋），足見有3棟
      房屋共用門牌號碼臺中市○○區○○街000巷00號。
　　4.臺中市清水地政事務所地籍資料庫並無門牌號碼臺中市○○
      區○○街000巷00號之建物登記等情，有臺中市清水地政事
      務所110年5月31日清地一字第1100005912號函在卷可稽（
      見本院卷第107頁），自堪信為真實，足見上址房屋尚未
      辦理建物第一次所有權登記。
　　5.觀諸原告提出臺灣省臺中縣政府公文封、臺中縣政府建設
      局審核請領建築執照函、臺中縣政府收入繳款書等影本，
      充其量僅顯示訴外人黃啟泰於63年間申請改建坐落臺中縣
      ○○鎮○○○段○○○○段000地號土地上門牌號碼臺中縣清水鎮中
      山路農舍，而坐落系爭519、520地號土地上計有3棟房屋
      共用門牌號碼臺中市○○區○○街000巷00號，及如附圖所示
      編號A1部分係坐落系爭520地號土地上，及如附圖所示編
      號A2-1、A2-2部分則橫跨系爭519、520地號土地，及如附
      圖所示編號編號A2-2部分之北側另有1棟1層樓房屋等情已
      如前述，則前開申請改建農舍究屬哪棟建物，容有疑義，
      尚難據此逕行推論訴外人黃煜婷具有系爭29號房屋之完整
      所有權而得自行處分系爭29號房屋。
　　6.依原告所提「土地買賣契約書」記載「第一條本買賣土地
      標示：一、土地標示：（詳如附件）土地坐落臺中市○○區
      ○○段000地號，面積415.2平方公尺，權利範圍1/3。上開
      標的之建物，一併移轉。」等語，雖提及坐落系爭519地
      號土地上建物一併移轉乙節，然遍觀前開買賣契約書全文
      ，並未詳述其買賣標的建物之位置、面積或房屋稅籍編號
      ，且坐落系爭519、520地號土地上計有3棟房屋共用門牌
      號碼臺中市○○區○○街000巷00號乙節已如前述，則前開買
      賣契約書所載買賣標的建物究指哪棟建物，容有疑義。
　  7.從而，原告主張其向訴外人黃煜婷購買系爭29號房屋，乃
      包含如附圖所示編號A1部分面積74.92 平方公尺、編號A2
      -1部分面積83.10平方公尺、編號A2-2部分面積43.91平方
      公尺等情，尚非可採。
（五）原告主張：系爭29號房屋係由訴外人黃招治與其子黃金泉
      、黃清風、黃清吉一同出資興建，並由訴外人黃金泉、黃
      清風、黃清吉各取得持分3分之1，嗣黃金泉於53年9月23
      日死亡後，訴外人黃啟泰繼承自訴外人黃金泉，並於63年
      間改建，之後訴外人黃秋水繼承自訴外人黃啟泰，訴外人
      黃秋水再贈與黃煜婷，由訴外人黃煜婷出售予原告等情，
      並聲請傳喚證人黃啟男，復查：
　　1.按繼承人自繼承開始時，除本法另有規定外，承受被繼
      承人財產上之一切權利、義務。但權利、義務專屬於被繼
      承人本身者，不在此限，民法第1148條第1 項定有明文。
      次按繼承人有數人時，在分割遺產前，各繼承人對於遺產
      全部為公同共有，民法第1151條亦有明定。及依民法第
      1138條規定：「遺產繼承人，除配偶外，依左列順序定之
      ：一、直系血親卑親屬。二、父母。三、兄弟姊妹。四、
      祖父母。」。
　　2.復按公同共有物之處分及其他之權利行使，除法律另有規
      定外，應得公同共有人全體之同意，民法第828條第3項定
      有明文。又按公同共有物之處分及其他權利之行使，除其
      公同關係所由規定之法律或契約另有規定外，應得公同共
      有人全體之同意，非任何一人所得私擅處分（最高法院19
      年度上字第2418號民事裁判意旨參照）。再按共同繼承之
      遺產在分割以前，應為各繼承人公同共有，非經繼承人全
      體同意，不得由繼承人中之一人或數人自由處分。買賣係
      債權行為及負擔行為，而非處分行為，繼承人中之一人或
      數人未得其他繼承人之同意，出賣遺產者，其所訂立之買
      賣契約對他繼承人不生效力（最高法院101年度臺上字第 
      1346號民事裁判意旨參照）。及依土地法第34條之1規定
      ：「共有土地或建築改良物，其處分、變更及設定地上權
      、農育權、不動產役權或典權，應以共有人過半數及其應
      有部分合計過半數之同意行之。但其應有部分合計逾三分
      之二者，其人數不予計算。共有人依前項規定為處分、變
      更或設定負擔時，應事先以書面通知他共有人；其不能以
      書面通知者，應公告之。第一項共有人，對於他共有人應
      得之對價或補償，負連帶清償責任。於為權利變更登記時
      ，並應提出他共有人已為受領或為其提存之證明。其因而
      取得不動產物權者，應代他共有人申請登記。共有人出賣
      其應有部分時，他共有人得以同一價格共同或單獨優先承
      購。前四項規定，於公同共有準用之。依法得分割之共有
      土地或建築改良物，共有人不能自行協議分割者，任何共
      有人得申請該管直轄市、縣（市）地政機關調處，不服調
      處者，應於接到調處通知後十五日內向司法機關訴請處理
      ，屆期不起訴者，依原調處結果辦理之。」。　　　
　  3.訴外人黃金泉於53年9月23日死亡乙節，有戶籍謄本在卷
      可稽（見本院卷第187頁），自堪信為真實。
　　4.證人黃啟男於110年12月8日本院言詞辯論期日具結證稱：
      「（提示臺中市政府地方稅務局沙鹿分局110年3月23日函
      文檢送門牌號碼臺中市○○區○○街000巷00號房屋稅籍資料〈
      見本院卷第61頁及證物袋〉，上址房屋有3個房屋稅籍編號
      ，且稅籍編號00000000000號部分記載納稅義務人為『黃啟
      圖長子：黃進元』及持分比率為100000/100000，及稅籍編
      號00000000000號部分記載納稅義務人為『黃金泉四子：黃
      啟男』及持分比率為1/3 、『陳蒼岩』及持分比率為1/6 、『
      陳蒼穀』及持分比率為1/6 、『黃清風』及持分比率為1/3 
      ，以及稅籍編號00000000000 號部分記載納稅義務人為『
      陳蒼穀』及持分比率為1/2 、『陳蒼岩』及持分比率為1/2 
      ，證人是否知道上址房屋係由何人興建？目前由何人占有
      使用中？）黃啟圖是我的堂兄，我爸爸是黃金泉，黃啟圖
      的爸爸叫黃清風，我祖父叫黃招治，陳蒼穀是我的堂弟，
      陳蒼岩也是我的堂弟。」、「（門牌號碼臺中市○○區○○街
      000巷00號房屋，其所有權人有幾個？）是同一個人的名
      字，就是我爸爸黃金泉，後來有分財產。包括我父親在內
      共有5兄弟，其中兩人出養，只剩三兄弟就是老二黃清風
      、老大黃金泉、老三黃清吉。大門進去的右邊是我們在住
      ，大門進去的左邊是黃清吉，三合院的大門進去中間是神
      明廳，也是我們家在使用。黃清風使用神明廳後面的房屋
      ，因為房子有蓋兩行，神明廳後面還有一棟房子。」、「
      （提示本院卷第234 至247 頁照片所示三合院大門進去中
      間部份，依證人前開所述，原來屬於證人家在居住，後來
      證人已經不住這裡，請問這部分如何處理？）我於民國60
      年搬走，有把門關起來，所以這部分應該沒有人在使用。
      （提示本院卷第199 至219 頁勘驗筆錄，本院於110 年10
      月4日勘驗時，被告黃銀河表示居住在三合院大門進去中
      間部分，有何意見？）有意見，被告的爸爸黃啟明跟我是
      親兄弟，我排第四，黃啟明是老大，黃啟明把我們家的財
      產都賣光了，還用盜刻我的印章把田地賣掉。（提示本院
      卷第129 、130 、205 、245 頁，被告主張其現在居住照
      片中所示門牌號碼臺中市○○區○○街000 巷00號1層樓房屋
      ，是黃金泉留下來，被告之父親黃啟明於63年間改建等情
      ，證人是否知道此事？）我們家有改建過，是黃啟泰出錢
      改建的，至於是民國幾年我忘記了。」、「（黃金泉的遺
      產包含土地及房屋是分給誰？）我爸爸是黃金泉，我排第
      四，黃啟明是老大，老二是黃啟昌，老三是黃啟泰，老五
      是黃啟淵，我爸爸黃金泉於民國53年過世，我爸爸過世後
      有留房子，就是剛剛說的，我們家住的三合院。（依證人
      前開所述，證人一家居住三合院部分，於黃金泉過世之後
      由何人繼承？）過戶給黃啟泰，因為黃啟泰跟他的太太是
      啞巴，所以我爸爸過世之前就把土地及房屋都過戶給黃啟
      泰，有一部分的房子是我的，包含豬舍、牛棚、廁所，我
      有在繳稅金。」等語（見本院卷第315至317頁、第325頁
      ）。
　  5.觀諸上開證人黃啟男之證詞，提及訴外人黃金泉育有5名
      兒子，包長子黃啟明、次子黃啟昌、三子黃啟泰、四子黃
      啟男、五子黃啟淵，被告為黃啟明之子等情，並先證稱黃
      金泉過世時有遺留房屋乙節，復證稱黃金泉生前已將其土
      地及房屋過戶予其子黃啟泰等語，則其前後證述關於系爭
      29號房屋究係由黃金泉於生前處分或屬黃金泉遺產，顯有
      歧異，況前揭房屋稅籍證明書所載上址房屋之納稅義務人
      ，僅見「黃金泉四子黃啟男」，並未見「黃金泉三子黃啟
      泰」，亦未見訴外人黃煜婷，則證人黃啟男證稱黃金泉生
      前已將其土地及房屋過戶予其子黃啟泰乙節，尚非可採。
　　6.綜上以析，訴外人黃金泉之遺產應由其全體繼承人共同繼
      承，在分割遺產前，各繼承人對於遺產全部為公同共有，
　　　，非經繼承人全體同意或符合土地法第34條之1規定，不
      得由繼承人中之一人或數人自由處分，如繼承人中之一人
      或數人未得其他繼承人之同意或符合土地法第34條之1規
      定，出賣遺產者，其所訂立買賣契約對他繼承人不生效力
      。且上開證人黃啟男之證詞已提及訴外人黃金泉育有5名
      兒子，包長子黃啟明、次子黃啟昌、三子黃啟泰、四子黃
      啟男、五子黃啟淵，被告為黃啟明之子等情，然遍查全卷
      並無任何證據顯示訴外人黃煜婷與原告簽訂「土地買賣契
      約書」並約定坐落系爭519地號土地上建物一併移轉乙節
      ，業經訴外人黃金泉之全體繼承人同意，或已符合土地法
      第34條之1規定，揆諸前揭說明，原告與訴外人黃煜婷所
      為買賣行為及移轉處分行為，對於被告不生效力，自無適
      用民法第767條、第179條、第184條第1項前段規定之餘地
      。
（六）綜上所述，原告主張依民法第767條規定，請求被告應將
      系爭29號房屋（如附圖所示編號A1部分面積74.92平方公
      尺、編號A2-1部分面積83.10平方公尺、編號A2-2部分面
      積43.91平方公尺）遷讓騰空返還原告，及依民法第179條
      、第184條第1項前段規定，請求被告應自110年2月1日起
      至遷空房屋並交還原告時止，按月給付原告5,000元，均
      無理由，應予駁回。又原告之訴既經駁回，其假執行之聲
      請亦失所附麗，應併駁回。
（七）兩造其餘之攻擊防禦方法及未經援用之證據，經本院斟酌
      後，認為均不足以影響本判決之結果，自無逐一詳予論駁
      之必要，併此敘明。
四、訴訟費用負擔之依據：民事訴訟法第78條。
中　　華　　民　　國　 111　　年　　1 　  月　　12　　日
                  沙鹿簡易庭  法  官  賴秀雯
以上為正本係照原本作成。
如不服本判決，應於送達後二十日內，向本院提出上訴狀並表明
上訴理由，如於本判決宣示後送達前提起上訴者，應於判決送達
後二十日內補提上訴理由書（須附繕本）。如委任律師提起上訴
者，應一併繳納上訴審裁判費。
中　　華　　民　　國　 111　　年　　1 　　月　　12　　日
                              書記官  陳任鈞